ACORDAO-COMPLETO-2522058

ACÓRDÃO 8048/2022 ATA 40/2022 - PRIMEIRA CÂMARA

VISTOS, relatados e discutidos estes autos de recurso de reconsideração interposto pela Empresa Brasileira de Correios e Telégrafos (ECT) contra o Acórdão-TCU-1ª Câmara 12.194/2020, por meio do qual o Tribunal de Contas da União julgou regulares com ressalva as contas de Naiene Ev, dando-lhe quitação e determinou o arquivamento dos autos;
ACORDAM os Ministros do Tribunal de Contas da União, reunidos em sessão da 1ª Câmara, com fundamento nos arts. 32, inciso I; e 33, da Lei 8.443/1992, ante as razões expostas pelo Relator, em:
9.1. conhecer do recurso de reconsideração, para, no mérito, negar-lhe provimento; e
9.2. dar ciência desta deliberação à recorrente e demais interessados.

Recurso de reconsideração em tomada de contas especial

Primeira Câmara

Empresa Brasileira de Correios e Telégrafos - ECT - AC TRAMANDAI/RS.

3. Interessados/Responsáveis/Recorrentes:
3.1. Interessado: Empresa Brasileira de Correios e Telégrafos - ECT (34.028.316/0001-03).
3.2. Responsável: Naiene Ev (XXX.142.000-XX).
3.3. Recorrente: Empresa Brasileira de Correios e Telégrafos - ECT (34.028.316/0001-03)..

13.1. Ministros presentes: Vital do Rêgo (na Presidência), Walton Alencar Rodrigues (Relator), Benjamin Zymler e Jorge Oliveira.
13.2. Ministro-Substituto presente: Weder de Oliveira.

WALTON ALENCAR RODRIGUES

Ministro Benjamin Zymler.

Adoto, como relatório, a instrução da Secretaria de Recursos (Serur) , peça 88, cuja proposta de encaminhamento contou com a anuência do respectivo dirigente, peça 89, bem como do MP/TCU, peça 90.
Transcrevo a instrução in verbis:
"INTRODUÇÃO
1.	Trata-se de recurso de reconsideração (peças 67, 68 e 69) interposto pela Empresa Brasileira de Correios e Telégrafos - ECT, contra o Acórdão 12194/2020-TCU-Primeira Câmara (peça 57) , relatado pelo Ministro Benjamin Zymler.  A deliberação recorrida apresenta o seguinte teor:
 (...) 
Os ministros do Tribunal de Contas da União, reunidos em sessão de 2ª Câmara, ACORDAM, por unanimidade com fundamento nos arts. 1º, inciso I, 16, inciso II, 18 e 23, inciso II, da Lei 8.443/1992, em julgar regulares com ressalva as contas da responsável Naiene Ev e dar-lhe quitação, promovendo-se, em seguida, o arquivamento do processo, de acordo com os pareceres emitidos nos autos
1. Processo TC-Processo 033.363/2019-6 (TOMADA DE CONTAS ESPECIAL) 
1.1. Responsável: Naiene Ev (XXX.142.000-XX) 
1.2. Órgão/Entidade: Empresa Brasileira de Correios e Telégrafos - ECT - AC Tramandaí/RS
1.3. Relator: Ministro Benjamin Zymler
1.4. Representante do Ministério Público: Procurador Marinus Eduardo de Vries Marsico
1.5. Unidade Técnica: Secretaria de Controle Externo de Tomada de Contas Especial (SecexTCE) .
1.6. Representação legal: Marcelo Bidone de Castro (20.066/OAB-RS) e outros, representando Naiene Ev.
1.7. Determinações/Recomendações/Orientações: não há.
HISTÓRICO
2.	Trata-se de tomada de contas especial instaurada pela ECT em desfavor de Naiene Ev, ex-empregada dessa empresa, com a função de atendente comercial à época, na agência de correios (AC) de Tramandaí (RS) , em razão de dano decorrente de assalto ocorrido em 27/3/2017 na referida unidade, ocasião em que foram subtraídos R$ 185.796,92, conforme fatos relatados no Processo Administrativo (PA) NUP 53164.001517/2017-66 (peça 1, p. 1; peça 3, p. 1; peça 4, p. 2, 5-6 e peça 30, p. 1-5) . 
2.1	Segundo consta do mencionado PA, a responsável teria descumprido "procedimentos do encarregado de tesouraria para com o numerário da agência e dos caixas de atendimento, bloqueio do cofre nos horários previstos, recolhimentos, suprimentos e demais atividades relacionadas à segurança da unidade, o que contribuiu para expor ao risco o elevado valor que foi levado pelo meliante". Consta ainda, que, além do valor subtraído pelo assaltante, verificou-se a falta de R$ 14.512,70, os quais foram recolhidos pela ex-empregada aos cofres dos Correios (peça 4, p. 2) .
2.2.	Na fase interna da TCE, após a conclusão do PA em que a ex-empregada foi ouvida, concluiu-se pela sua responsabilização pecuniária e rescisão por justa causa.  
2.3.	No âmbito desta Corte de Contas, foi proposta a citação da responsável (peça 43) , autorizada pelo relator à peça 46. Após análise das alegações de defesa apresentadas (peça 52) , a unidade técnica, em pareceres uniformes, propôs seu acolhimento e, ainda, julgar regulares com ressalva as contas da responsável. 
2.4.	Essa proposta foi acolhida pelo MP/TCU (peça 56) e por esta Corte de Contas que entenderam não haver responsabilidade da empregada a justificar sua apenação.
2.5.	Neste momento, a recorrente - ECT -, insurge-se contra a deliberação previamente descrita, requerendo a reforma do acórdão de modo a reverter o julgamento das contas de Naiene Ev e imputar-lhe o prejuízo auferido.
2.6.	Interposto recurso tendente a agravar a situação jurídica da então empregada dos Correios, esta Corte oficiou seu patrono (peça 83) acerca do conhecimento da peça recursal. Foram juntadas contrarrazões recursais à peça 85.
EXAME DE ADMISSIBILIDADE
3.	Reitera-se o exame preliminar de admissibilidade contido na peça 72, ratificado pelo relator, Ministro Walton Alencar Rodrigues (peça 75) , que concluiu pelo conhecimento do recurso, suspendendo-se os efeitos do Caput do Acórdão 12194/2020-TCU-Primeira Câmara, eis que preenchidos os requisitos aplicáveis à espécie.
EXAME DE MÉRITO
4.	Delimitação
4.1	Constitui objeto do presente recurso definir se há responsabilidade da empregada da ECT pela subtração do numerário da agência de Tramandaí/RS, no montante de R$ 185.796,92, decorrente de assalto.
4.2.	O fato que motivou a instauração da presente tomada de contas especial ocorreu em 27/3/2017, restando evidente que não se operou a prescrição.
5.	Da responsabilização da empregada da ECT (peça 67) . 
Argumentos recursais
5.1	A recorrente defende que é possível definir a responsabilidade de Naiene Ev, com base nos seguintes argumentos:
	a) restou comprovada que Naiene Ev não observou as regras de segurança básica que são claras e objetivas, contidas nos Manuais (MANSEG, MANAFI, MANPES e MANORG) da ECT, o que acabou por facilitar e/ou contribuir para a ocorrência do roubo;
	b) a então empregada expôs ao risco o alto valor que foi levado pelo assaltante, restando evidenciada, portanto, no mínimo, culpa de sua parte no que tange aos procedimentos atinentes ao encarregado de tesouraria, para com o numerário da agência e dos caixas de atendimento, bloqueio do cofre nos horários previstos, recolhimentos, suprimentos e demais atividades relacionadas à segurança da unidade;
	c) nesses termos concluiu o apurador direto, bem como a autoridade julgadora, na pessoa do Superintendente Estadual/RS sobre a conduta irregular de Naiene Ev, conforme se destaca em trechos transcritos à peça 67, p. 10-13;
	d) como a dúvida não se presume, tem-se a ocorrência de conduta culposa da ex-empregada, que, consequentemente, gerou o dano, de modo que não se pode cogitar, por mera ilação, como fez a unidade técnica, que o resultado não seria diverso, caso houvesse observado as regras de segurança;
	e) não se pode falar em excludente de responsabilidade, considerando o que ora se analisa: a conduta e o respectivo dano praticado e ocasionado por Naiene Ev, ou seja, sua culpa, não a de terceiro; 
	f) essa hipótese de excludente de responsabilidade somente poderia ser utilizada, caso todos os atos de cautela tivessem sido observados, ou mesmo na hipótese de ter havido coação para abertura do cofre, o que não é o caso;
	g) da mesma forma, não se pode falar em imprevisibilidade da ocorrência de evento ilícito, quer porque se sabe que as agências de Correios são alvo de assalto, assim como os mais diversos estabelecimentos comerciais, como é público e notório, quer porque essa possibilidade e previsibilidade decorre do próprio fato de a ECT estabelecer medidas de segurança a serem observadas por seus empregados;
	h) não se pode concordar com a afirmação de que "a conduta da responsável, por si só, não possuía o condão de ocasionar o dano sofrido pelos Correios", pois a observância das normas de segurança com relação ao numerário constante naquele dia na AC Tramandaí/RS, certamente teria ao menos dificultado a atuação do meliante, que efetuou o roubo sem qualquer dificuldade; 
	i) a responsabilidade da ex-empregada é inerente a seus atos, não podendo condicioná-la a qualquer evento interno ou externo, pois agiu de forma negligente, o que é considerado ato ilícito, conforme prevê o art. 186 do Código Civil, transcrito à peça 67, p. 14;
	j) Segundo o entendimento desta Corte de Contas, basta apenas a culpa stricto sensu para a responsabilização perante o TCU, conforme extraído do Acórdão 1610/2019-TCU-Plenário, Rel. Ana Arraes;
	k) inexistiu orientação diferenciada para a ex-empregada acerca da rotina administrativa, porquanto a ECT não tinha ciência de atos irregulares da empregada, e sabia sobre as capacitações das quais participou acerca das normas se segurança, conforme demonstra o trecho transcrito à peça 67, p. 15; 
	l) resta comprovada, portanto, a culpa de Naiene Ev, uma vez que a sua dispensa por justa causa no processo de Reclamação Trabalhista 0020707-52.2019.5.04.0271, perante a Justiça do Trabalho foi considerada lícita e proporcional pelo TRT da 4ª Região, conforme se observa dos trechos transcritos à peça 67, p. 15-21; o processo ainda tramita no referido tribunal em face da interposição de recurso de revista. 
Contrarrazões recursais
5.2.	Com fundamento no art. 284 do RI/TCU, o representante legal de Naiene Ev apresentou contrarrazões recursais em face do recurso de reconsideração interposto pela ECT.
5.2.1.	Mencionado dispositivo regimental estabelece que havendo partes com interesses opostos, a interposição de recurso por uma delas enseja à outra a apresentação de contrarrazões, no mesmo prazo dado ao recurso. Tendo em vista a existência de interesses opostos entre as interessadas no que tange à possibilidade de reverter o julgamento das contas de Naiene Ev e imputar-lhe o prejuízo auferido e o fato de que a apresentação das contrarrazões foi tempestiva, consideram-se saneados os autos, o que permite o conhecimento e análise das contrarrazões. 
5.2.2.	Em sua peça, o representante de Naiene Ev afirma que não assiste razão à ECT, com base nos seguintes argumentos (peça 85) :
a) houve cerceamento de defesa na esfera administrativa da ECT, na medida em que foi solicitada a produção de prova que foi indeferida sem motivação razoável; esse fato acarreta a nulidade do procedimento disciplinar;
b)  em virtude de ajuizamento de reclamatória trabalhista - Processo 0020707-52.2019.5.04.0271 perante o Tribunal Regional do Trabalho da 4ª Região, da qual houve recurso ao Tribunal Superior do Trabalho, os fatos geradores do apontamento efetivado direcionados para esta Corte, não são definitivos, uma vez que foi questionada a legalidade e o mérito do procedimento disciplinar que determinou a demissão de Naiene Ev;
c) o procedimento criminal instaurado contra Naiene Ev resultou na sua absolvição em ambas as instâncias, por ausência de dolo, tendo a matéria já transitado em julgado, conforme trechos transcritos à pela 85, p. 4-6;
d) a sua chefia direta e indireta, bem como os demais órgãos de fiscalização da ECT - a quem cabia supervisionar as atividades da tesouraria - conheciam os procedimentos adotados pela então encarregada daquela área, porém, nunca foi admoestada por estar realizando o procedimento de forma incorreta;
e) sempre foi informado à recorrida e a seus colegas que os valores existentes no cofre da agência estavam segurados pelo Banco do Brasil, cabendo à referida instituição bancária o controle e recolhimento dos valores depositados;
f) os treinamentos são superficiais e se referem a cuidados na segurança geral da unidade e não especificamente de tesouraria e não prestam qualquer orientação referente ao seguro dos valores depositados no cofre das agências;
g) o fato gerador desta TCE ocorreu em decorreu da omissão da ECT e não de seus empregados, tendo em vista que:
g.1) na unidade onde foi realizado o assalto, os riscos de circulação de pessoas são grandes, existindo razoável movimentação de valores tanto no início quanto no final do expediente externo;
g.2) os funcionários dessa unidade estão à mercê de todo tipo de violência e ameaças em seu local de trabalho, porquanto a agência, além de não possuir estrutura qualquer de segurança - não possui vigilantes armados e portas de segurança em sua entrada, não conta com qualquer sistema capaz de garantir com tranquilidade o exercício das atividades;
g.3) a unidade foi alvo de 4 assaltos de fevereiro/2007 a maio/2008;
h) Naiene Ev foi tesoureira durante 7 anos e gerente da Agência de Cidreira por 4 anos, inexistindo qualquer registro negativo em sua ficha cadastral;
i) a retirada do valor de R$ 14.512,70 da gaveta não foi com o objetivo de apropriar-se do valor, e sim colocar de volta, sob orientação do gestor da unidade, que não foi citado no parecer;
j) fica evidente o comprometimento do gerente regional da unidade na apuração do feito, razão pela qual se requer, desde já, seu afastamento na condução do procedimento, pois, além de cercear a defesa da ex-empregada, antecipa o mérito do pleito, antes mesmo da apresentação das alegações finais;
k) após presenciar 5 assaltos em seu local de trabalho, Naiene Ev foi diagnosticada com transtorno do estresse pós-traumático, conforme atestados cujas imagens se encontram à peça 85, p. 12 e 14, o que deixou sequelas psíquicas que afetaram sua conduta; tal fato deve ser considerado como relevante na conduta irregular que lhe foi imputada, se constituindo um excludente de responsabilidade. 
5.2.3	Ao final, é requerido que seja negado provimento ao recurso de reconsideração interposto pela ECT.
Análise
Argumentos recursais
5.3.	Os argumentos da recorrente não merecem prosperar. Como enfatizou, no âmbito dos processos de controle externo, a responsabilidade dos gestores de recursos públicos é de natureza subjetiva sendo necessária apenas que haja culpa no seu sentido stricto sensu. 
5.4.	Entretanto, além disso, para a caracterização da responsabilidade subjetiva do agente nesta Corte de Contas, são exigidos simultaneamente três pressupostos para a responsabilização: (i) o ato ilícito na gestão dos recursos públicos; (ii) a conduta dolosa ou culposa; e (iii) o nexo de causalidade entre o dano e o comportamento do agente. Admite-se a ocorrência de excludentes de culpabilidade, tal como a inexigibilidade de conduta diversa ou a ausência de potencial conhecimento da ilicitude (Acórdão 635/2017-TCU-Plenário, Aroldo Cedraz, 185/2016-Plenário, Rel. Vital do Rêgo e 2420/2015-Plenário, Rel. Benjamin Zymler) .
5.5.	Há que se ter sempre um juízo de reprovabilidade da conduta, sendo imprescindível avaliar o juízo de reprovabilidade. Tal juízo, entretanto, comporta diferentes interpretações, pois o grau de reprovabilidade da conduta, por sua natureza, é subjetivo e escapa da objetividade dos demais elementos típicos da irregularidade. 
5.6.	Para uns, a não observância das regras básicas de segurança contida nos manuais internos da ECT é suficiente para a imputação do dano, como concluiu a autoridade interna da ECT. Para outros, as circunstâncias fáticas, aí inclusas as considerações expostas no acórdão recorrido, devem ser sopesadas.
5.7.	Por certo, olhares diversos sobre o mesmo fato, levará a conclusões divergentes. Daí o maior grau de subjetivismo na avaliação da reprovabilidade da conduta. 
5.8	No caso, a conduta inapropriada da agente (inobservância das regras de segurança básica, que deu causa às ressalvas em suas contas, não pode, por si só, ser motivo da apenação suscitada pela recorrente.
5.9.	A ocorrência do fato de terceiro (assalto à mão armada) , associado à ausência de qualquer indício de conluio ou de participação dolosa no ato, traz dúvidas sobre o estabelecimento do efetivo nexo causal entre a conduta, ainda que negligente, da responsável e o dano, o que constitui a falta de um pressuposto do fato punível, obstaculizando um juízo condenatório.
5.10.	É sabido que a subtração do numerário decorreu de roubo, nos quais os empregados, diversamente do que afirma a recorrente, foram submetidos a coação irresistível mediante grave ameaça à sua integridade física, mediante o uso de arma de fogo (peça 12, p. 5 e peça 19, p. 2) , o que afasta a reprovabilidade da conduta e a culpabilidade do agente. 
5.11.	Nessa direção, conforme já exposto na instrução à peça 53, p. 7, é pertinente a conclusão pela incerteza de que o roubo havido mediante o emprego de arma de fogo não se consumasse mesmo que a responsável tivesse observado as regras de utilização do cofre, pois bastaria ao assaltante ordenar a abertura do cofre e aguardar o tempo de retardo, situação a qual causaria o agravamento da situação de perigo enfrentada pelos empregados, em face do provável prolongamento do tempo de ação do assaltante.
5.12.	Ademais, conforme consta do Inquérito Policial (peça 11, p. 2-4) , a agência, embora recém-fechada, pois passava um pouco do horário de encerramento do expediente, ainda encontrava-se em funcionamento, com clientes em atendimento, estando próximo o momento de se guardar o numerário recolhido ao final do dia. Nesta situação, a disponibilidade de numerário torna a agência sujeita ao ataque por terceiros, ainda que todos os procedimentos fossem rigorosamente observados, não podendo a ex-empregada vir a responder pelo risco da atividade empresarial dos Correios.
5.13.	Dessa forma não se pode falar em conduta culposa da responsável em relação aos valores roubados, considerando que o fato de terceiro (assalto) foi determinante para ocasionar o dano ao patrimônio da ECT, ocorrência que não pode ser atribuída, por si só, à conduta da responsável. Assim se posicionou o Tribunal em casos similares (Acórdão 8059/2021-TCU-Segunda Câmara, Rel. Augusto Nardes, 1075/2020, 2ª Câmara, Rel. Raimundo Carreiro e 2114/2019-2ª Câmara, Rel. Ana Arraes) . 
5.14.	Sobre a existência de excludente de culpabilidade, conquanto o assalto possa ser considerado risco previsível, inerente a atividade comercial, verifica-se, no caso, inexigibilidade de conduta diversa, na modalidade coação moral irresistível, considerando que, mesmo tendo adotado as medidas de segurança existentes, não poderia ter evitado o ato ilícito de terceiro. Na coação sofrida em caso de assalto, o criminoso está diante da vítima apontando-lhe arma, o que inviabiliza por completo atitude contrária àquela determinada pelo meliante. Esse é o entendimento desta Corte de Contas em casos análogos (Acórdão 12442/2021-TCU-Segunda Câmara, 8472/2021-2ª Câmara, ambos da relatoria do Min. Aroldo Cedraz, e 12.960/2020-2ª Câmara, Rel. Raimundo Carreiro) .
5.15.	Cabe registrar que assiste razão à recorrente quando reprova a conduta negligente da ex-empregada em relação à não observância das normas de segurança, já tendo participado de várias capacitações nessa área. Nesse sentido, houve a ressalva do Tribunal em suas contas, porém, não há como imputar à ex-empregada o dano ocasionado pelo assaltante, por falta de nexo de causalidade entre a ação (falta de observância das normas de segurança) e a ilicitude verificada (roubo à mão armada) . 
5.16.	Reforça o juízo sobre a não culpabilidade da Sra. Naiene Ev em relação ao roubo, a inexistência nos autos de elementos que indiquem a presença de possível conluio entre ela e o assaltante, notadamente qualquer notícia advinda da administração da ECT ou do Departamento de Polícia Federal, encarregados das investigações, nesse sentido.
5.17.	Também não procede a afirmação da recorrente de que restou comprovada a culpa da ex-empregada por ser considerada lícita e proporcional a decisão da ECT de dispensa por justa causa no processo de Reclamação Trabalhista 0020707-52.2019.5.04.0271, perante o TRT da 4ª Região (peça 68) . Essa ação judicial, movida pela ex-empregada, tinha por fim sua reintegração ao emprego, o que foi negado, pois, com base em jurisprudência do TST, o magistrado considerou legal o ato praticado pela ECT de demissão em decorrência de quebra de confiança da ex-empregada (peça 68, p. 5) . Tal fato não implica a caracterização da culpa em relação ao roubo, nem interfere na decisão deste tribunal em virtude do princípio da independência das instâncias.
5.18.	Cabe mencionar que a quebra da fidúcia entre empregado e empregador foi agravada pela conduta que consistiu em subtração do valor de R$ 14.512,70 por parte de Naiene Ev, valor que acondicionou em uma gaveta da sua escrivaninha, depois retirou da unidade, a teor das imagens registradas pelas câmeras de segurança (peça 18, p. 8) . Em momento posterior, restituiu à ECT.
5.19.	Houve o reconhecimento do fato e da autoria em ação impetrada pelo Ministério Público Federal (MPF) da qual foi absolvida por ausência de dolo (peça 85, p. 4-6) . O MPF não ofertou denúncia contra a responsável em relação ao roubo ocorrido, atribuído a terceiro estranho.  Tal fato corrobora a conclusão sobre a ausência de elementos hábeis a comprovar a participação da ex-empregada no evento delituoso.
5.20.	Assim, verifica-se que o ato ilícito gerador do dano presente nos autos foi o evento delituoso de roubo à mão armada praticado por terceiro e que a conduta da ex-empregada é desprovida da aptidão necessária a ocasionar o dano verificado em face da ausência de elementos nos autos que pudessem afastar a dúvida sobre o estabelecimento do efetivo nexo causal, razão pela qual permanecem inalterados os termos do acórdão recorrido.
Contrarrazões recursais
5.21	Em relação às contrarrazões sumariadas trazidas pelo representante legal de Naiene Ev, verifica-se que não diferem dos elementos já constantes dos autos, os quais já foram sopesados na análise de suas alegações de defesa à peça 53, as quais foram rejeitadas. 
5.22. 	Em relação ao alegado cerceamento de defesa no âmbito da ECT, cabe registrar que a ausência de contraditório e da ampla defesa na fase interna da TCE não viola o processo legal inexistindo possibilidade de nulidade, uma vez que essa oportunidade foi devidamente exercida na fase externa (Acórdão 9091/2021-TCU-Primeira Câmara, Rel. Bruno Dantas, 1078/2020-2ª Câmara, Rel. Raimundo Carreiro e 6941/2015-1ª Câmara, Rel. Benjamin Zymler) .
5.23.	Acerca do processo judicial impetrado perante o Tribunal Regional do Trabalho da 4ª Região, cabe esclarecer que a decisão naquela instância, a qual não trata de juízo criminal, não vincula esta Corte de Contas, em virtude do princípio da independência das instâncias (Acórdão 3125/2013-TCU-Plenário, 2006/2013-1ª Câmara, Rel. Ana Arraes e 344/2015-Walton Alencar Rodrigues) .  
5.24.	Com referência à sentença absolutória proferida no âmbito da ação penal 5002935-57.2017.4.04.7121/RS, sendo posteriormente confirmada pela 8ª Turma do Tribunal Regional Federal, recorda-se que a mencionada sentença se deu em face da ausência de dolo em relação à conduta atinente à apropriação indevida do valor de R$ 14.512,70, e não em relação ao descumprimento de normativos que teriam contribuído ao roubo de outro valor em ação delituosa de terceiro, objeto do presente recurso.
5.25.	Também não cabe a alegação de que as falhas administrativas que lhe foram imputadas decorreram do acometimento de transtornos psicológicos, pois a própria ex-empregada reconhece que, em nenhum momento negou o conhecimento das normas, embora alegue nunca ter sido cobrada pelos seus superiores, acreditando ser a referida norma flexível e não uma violação ao manual.
5.26.	Embora não conste entre as contrarrazões o argumento acerca da ausência de nexo de causalidade entra sua conduta e o assalto, essa foi a causa precípua para o afastamento do débito, haja vista ser um dos pressupostos essenciais para a responsabilização da ex-empregada da ECT, como já referido no subitem 5.3 retro. 
5.27.	Assim, conclui-se que inexiste conduta reprovável que enseje a responsabilização da ex-empregada da ECT pelo débito constituído em assalto na agência de Tramandaí/RS.
CONCLUSÃO
6.	Das análises anteriores, conclui-se que:
	a) o ato ilícito gerador do dano presente nos autos foi o evento delituoso de roubo à mão armada praticado por terceiro;
	b) a conduta da ex-empregada é desprovida da aptidão necessária a ocasionar o dano verificado em face da ausência de elementos nos autos que pudessem afastar a dúvida sobre o estabelecimento do efetivo nexo causal, razão pela qual permanecem inalterados os termos do acórdão recorrido.
PROPOSTA DE ENCAMINHAMENTO
7.	Ante o exposto, com fundamento nos artigos 32, inciso I; e 33, da Lei 8.443/1992, submetem-se os autos à consideração superior, com posterior encaminhamento ao Ministério Público junto ao Tribunal de Contas da União e ao Gabinete do Relator, propondo:
	a) conhecer do recurso e, no mérito, negar-lhe provimento;
	b) comunicar a deliberação que vier a ser proferida por esta Corte à empresa recorrente e à responsável Naiene Ev."

Marcelo Bidone de Castro (20.066/OAB-RS), Isabela Baptisti Yang (22.604/OAB-RS), Thiago Araujo Lourenco (28.724/OAB-DF) e Marlei Rocha de Souza (41.464/OAB-DF).

Procurador Sergio Ricardo Costa Caribé.

RECURSO DE RECONSIDERAÇÃO EM TOMADA DE CONTAS ESPECIAL. DANO DECORRENTE DE ROUBO NA AGÊNCIA DOS CORREIOS DE TRAMANDAÍ (RS). ARGUMENTOS INSUFICIENTES PARA REFORMAR O JULGAMENTO. CONHECIMENTO. NEGATIVA DE PROVIMENTO. CIÊNCIA.

TOMADA DE CONTAS ESPECIAL (TCE)

Secretaria de Recursos (Serur); Secretaria de Controle Externo de Tomada de Contas Especial (SecexTCE).

Trata-se de recurso de reconsideração (peças 67, 68 e 69) interposto pela Empresa Brasileira de Correios e Telégrafos (ECT) contra o Acórdão-TCU-1ª Câmara 12.194/2020, por meio do qual, o Tribunal de Contas da União julgou regulares com ressalva as contas de Naiene Ev, dando-lhe quitação e determinou o arquivamento dos autos. 
Esta tomada de contas especial foi instaurada pela ECT em desfavor de Naiene Ev, ex-empregada, ocupante da função de atendente comercial à época dos fatos, em razão de prejuízo resultante de roubo ocorrido, em 27/3/2017, na agência de correios (AC) de Tramandaí (RS) , quando foram subtraídos R$ 185.796,92, conforme o Processo Administrativo (PA) NUP 53164.001517/2017-66 (peça 1, p. 1; peça 3, p. 1; peça 4, p. 2, 5-6 e peça 30, p. 1-5) .
Irresignada com a decisão, a ECT apresentou o presente recurso de reconsideração, alegando que:
a) Naiene Ev não observou as regras de segurança básica contidas nos manuais (MANSEG, MANAFI, MANPES e MANORG) da ECT, o que facilitou e contribuiu para a ocorrência do roubo, restando evidenciada, no mínimo, a culpa no que tange aos procedimentos atinentes ao encarregado de tesouraria, tanto que o apurador direto e a autoridade julgadora, na pessoa do Superintendente Estadual/RS, concluíram pela irregularidade de sua conduta (peça 67, p. 10-14) ;
b) foi comprovada conduta culposa da ex-empregada na ocorrência do dano, havendo possibilidades de resultado diverso, caso ela tivesse observado as regras de segurança; devendo a hipótese de excludente de responsabilidade ser aceita somente se todos os atos de cautela tivessem sido observados ou na hipótese de ter havido coação para abertura do cofre, o que não ocorreu;
c) não há falar em imprevisibilidade da ocorrência de evento ilícito, tendo em vista que as agências de Correios são recorrentemente alvo de roubo, razão pela qual a ECT estabeleceu medidas de segurança a serem observadas por seus empregados;
d) a obediência às normas de segurança com relação ao numerário certamente teria dificultado a atuação do meliante que efetuou o roubo sem dificuldade;
e) é suficiente que haja culpa stricto sensu para a responsabilização perante o TCU, conforme o Acórdão 1610/2019-TCU-Plenário, da relatoria da E. Ministra Ana Arraes;
f) a dispensa de Naiene Ev por justa causa no processo de Reclamação Trabalhista 0020707-52.2019.5.04.0271 foi considerada lícita e proporcional pelo TRT da 4ª Região, ainda que o processo tramite no referido Tribunal devido à interposição de recurso de revista.
Naiene Ev apresentou contrarrazões recusais coincidentes com os argumentos já oferecidos em sede de alegações de defesa. A Secretaria de Recursos (Serur) , após avaliá-las, propôs conhecer do recurso e negar-lhe provimento.
II
Ratifico o exame de admissibilidade, peça 75, tendo em vista que foram cumpridos os requisitos atinentes à espécie.
Adoto as análises da unidade técnica como minhas razões de decidir.
De fato, a conduta da ex-funcionária não foi apropriada. Porém, não acarretou prejuízo aos cofres da ECT. A subtração do numerário ocorreu em razão de um roubo, em que os empregados da agência foram submetidos à coação irresistível com arma de fogo, e, por temor à sua integridade física, não reagiram. Ademais, não há, nos autos, elemento que possa demonstrar conluio entre Naiene Ev e o autor do roubo, passível de confirmar o liame entre sua conduta e o prejuízo causado aos Correios.
A sentença adotada na Ação Penal 5002935-57.2017.4.04.7121/RS, que tramitou perante a Seção Judiciária de Capão da Canoa/RS, absolveu a responsável em razão da insuficiência de provas (art. 386, VII, do Código de Processo Penal, peça 4, p. 5) . Como não está fundamentada na inexistência do fato ou na negativa de autoria, não vincula o julgamento do TCU. 
Houve recurso contra a aludida sentença, negado pelo Tribunal Regional Federal da 4ª Região, que, por unanimidade, manteve a absolvição da recorrida (peça 85, p. 5) .
Pelo exposto, considerando que o ato que ensejou prejuízo aos cofres da ECT foi o roubo com uso de arma de fogo praticado por terceiro e que não restou demonstrado que a conduta da responsável, por si só, foi capaz de produzir o dano, nego provimento ao recurso de reconsideração.
Feitas essas considerações, voto por que o Tribunal acolha a minuta de acórdão que ora submeto à deliberação do colegiado.
TCU, Sala das Sessões, em 22 de novembro de 2022.
WALTON ALENCAR RODRIGUES 
Relator